【裁判字號】    98,簡上,21
【裁判日期】    980909
【裁判案由】    拆屋還地
【裁判全文】
臺灣雲林地方法院民事判決              98年度簡上字第21號
上  訴  人  乙○○
訴訟代理人  簡承佑  律師
            張育誠  律師
被  上訴人  甲○○
訴訟代理人  林俊生  律師
上列當事人間請求拆屋還地事件，上訴人對於中華民國98年5 月
14日本院斗六簡易庭97年度六簡字第62號第一審判決提起上訴，
本院於民國98年8 月26日言詞辯論終結判決如下：
    主      文
上訴駁回。
第二審訴訟費用由上訴人負擔。
    事實及理由
一、上訴人方面：
    除與原判決記載相同者，茲引用之外，補稱：
  (一)伊在原審即已表示，因被上訴人未經伊同意即在伊所有坐落
    雲林縣古坑鄉○○○段412 －7 地號土地（下稱系爭土地）
    上建屋，因大家都是親戚，伊只是不好反對而已，後來伊想
    處理這件事，伊姪子來拜託伊，不要用訴訟方式解決，伊心
    一軟，就沒有以法律途徑處理，後來他們都沒有再找伊處理
    這件事，伊很不高興，所以才告他們。
  (二)又單純之沉默，除有特別情事，依社會觀念可認為一定意思
    表示者外，不得謂為默示之意思表示。伊縱使對被上訴人多
    年來占有使用系爭土地未加異議，惟此情既僅係伊單純沈默
    而未為制止，根本不生任何法律效果，亦非默許同意繼續使
    用，至多僅係單純之沉默，不生任何法律效果，更無從據以
    推定兩造間已成立使用借貸關係，乃原審對究有何特別情事
    ，而得依社會觀念可認為伊已有為一定意思表示，於判決理
    由並未詳論，即以伊對被上訴人之使用未加異議單純沈默而
    未為制止情形，而伊有「默示同意」意思表示，其認事用法
    ，容屬違誤。
    並聲明：
  (一)原判決廢棄。
  (二)被上訴人應將坐落雲林縣古坑鄉○○○段412 －7 地號土地
    上如原判決附圖（即雲林縣斗六地政事務所97年3 月7 日土
    地複丈結果圖）所示編號Ａ，面積160 平方公尺之建物拆除
    ，並將上開占用土地返還予伊。
二、被上訴人方面：
    除與原判決記載相同者，茲引用之外，補稱：
    伊建屋時確實有徵詢上訴人，上訴人也沒有意見，不然伊怎
    麼會花好幾百萬元蓋屋，上訴人經過數十年都沒有異議，現
    在才要求伊拆屋還地，上訴人有權利濫用的情形。
    並聲明：駁回上訴。
三、兩造不爭執之事實：
  (一)上訴人（長男）與被上訴人之父賴夢基（次男）及訴外人賴
    夢存（三男）、賴壬至（四男）為兄弟。
  (二)坐落雲林縣古坑鄉○○○段412 －1 地號土地於75年間由所
    有權登記名義人即上訴人辦理分割而增加系爭土地及同段41
    2 －4 、412 －5 、412 －6 及412 －8 等地號土地，嗣上
    訴人將412 －4 地號土地登記為賴壬至之子賴茂敦所有，41
    2 －6 地號土地登記予賴夢存之子賴茂松所有，而系爭土地
    及412 －5 、412 －8 地號土地仍登記為上訴人所有。
  (三)被上訴人於83年間在系爭土地上如原判決附圖編號Ａ部分所
    示面積0.016 公頃位置興建系爭房屋，並居住迄今。
四、得心證之理由：
    兩造爭點在於：1.系爭土地為何人所有？2.上訴人有無同意
    被上訴人使用系爭土地興建系爭房屋？茲逐點析述如下：
  (一)系爭土地為何人所有？
    1.上訴人主張系爭土地為其所有乙節，業據其提出系爭土地
      登記謄本1 份在卷（見原審卷第8 頁）為證。被上訴人雖
      以：「緣上訴人之父母早年雙亡，上訴人及賴夢基、賴夢
      存、賴壬至等4 位兄弟繼承父親賴知高所有坐落雲林縣古
      坑鄉○○○段368 地號土地，而同財共居於該土地上，且
      因父母雙亡，家中事務均由身為兄長之上訴人全權處理，
      嗣約於43年間，有地方耆老建議上開居住處所不適宜家族
      居住，上訴人兄弟乃將上開土地出賣並輾轉購得坐落雲林
      縣古坑鄉○○○段412 及412 －1 地號土地，家族全員即
      遷居至上開412 －1 地號土地世居至今，因礙於當時法令
      規定農地禁止移轉共有及分割，乃以上訴人為該2 筆土地
      之登記名義人，上訴人與其餘兄弟及各自妻小嗣分別在上
      開412 －1 地號土地上之特定處所建屋而居，約至75年5
      月間，因該筆土地有部分可以分割，上訴人即與其餘兄弟
      共同分配該筆土地上之舊有厝地部分，而該筆土地分割增
      加同段412 －4 、412 －5 、412 －6 、412 －7 （即系
      爭土地）、412 －8 地號土地，且將其中412 －4 地號土
      地登記予四房賴壬至之子賴茂敦，412 －6 地號土地登記
      予三房賴夢存之子賴茂松，412 －5 、412 －7 、412 －
      8 地號土地仍登記予大房即上訴人，當時上訴人即口頭允
      諾伊現建屋處所之土地分配由伊父親賴夢基所有並管理使
      用。則就上開412 －1 地號土地上舊有厝地之分配，僅伊
      父親賴夢基未登記所有，在大房、三房、四房均有分配到
      渠等居住所在之舊有厝地並為分割登記之情況下，賴夢基
      理應同受有此部分舊有厝地之分配，此為傳統習俗兄弟間
      分析家產之常情，且上開舊有厝地分割出412 －4 、412
      －5 、412 －6 、412 －7 、412 －8 等五筆地號土地，
      無非係上訴人與三位弟弟共四人，每人分配1 份，再加上
      上訴人之大兒子為家族內之長孫，依傳統家產分析之習俗
      ，亦應受分配1 份，因此始分割成五筆，故大房上訴人部
      分應分配到二筆，其餘三房、四房各分配到一筆，由此足
      證伊建屋所在之系爭412 －7 地號之部分土地，於75年間
      確已分配予伊父親賴夢基所有並為管理使用，僅係未辦理
      登記予賴夢基或伊而已，否則，絕不可能僅剩二房賴夢基
      家族未分配到原412 －1 地號土地上之舊有厝地。又系爭
      412 －7 地號部分土地倘未分配予賴夢基，伊絕不可能花
      費約新臺幣4 百萬元在其上建造房屋居住，而不怕日後滋
      生糾紛，甚或遭致有如現今被訴請拆屋還地之紛爭。是系
      爭建物所占用之土地於75年間早已分配由賴夢基所有，僅
      未辦理分割而為所有權移轉登記而已，上訴人僅係該部分
      土地借名登記之登記名義人，並非實際之所有權人，上訴
      人所為請求，自無理由」等語為辯。
    2.惟按不動產物權，依法律行為而取得、設定、喪失及變更
      者，非經登記，不生效力，民法第758 條第1 項定有明文
      。是被上訴人辯稱：系爭土地中現為伊建屋占用部分，早
      於75年間上訴人即口頭允諾分配予伊父親賴夢基所有並管
      理使用等情，縱令非虛，亦僅係被上訴人父親賴夢基本於
      該承諾而得享有請求上訴人辦理移轉系爭土地所有權之債
      權而已，在未辦竣系爭土地移轉登記前，上訴人仍為系爭
      土地所有人，要無疑義。職是，被上訴人辯稱上訴人非是
      系爭土地所有人云云，自無可取。
  (二)上訴人有無同意被上訴人使用系爭土地興建系爭房屋？
    1.按稱使用借貸者，謂當事人一方以物交付他方，而約定他
      方於無償使用後返還其物之契約。又當事人互相表示意思
      一致者，無論其為明示或默示，契約即為成立；民法第46
      4 條、第153 條第1 項分別定有明文。再者，所謂默示之
      意思表示，除依表意人之舉動或其他情事，足以間接推知
      其有承諾之效果意思者外，倘單純之沉默，依交易上之慣
      例或特定人間之特別情事，在一般社會之通念，可認為有
      一定之意思表示者，亦非不得謂為默示之意思表示（參看
      最高法院21年上字第1598號及29年上字第762 號判例意旨
      ）。
    2.被上訴人辯稱：伊在系爭土地上興建系爭房屋，曾徵得上
      訴人之同意，故兩造間有使用借貸關係，伊自有占用系爭
      土地之合法權源等語，但為上訴人所否認。經查：
      (1)被上訴人係於83年間在系爭土地上如原判決附圖編號Ａ
        所示部分興建系爭房屋，並居住使用迄今之事實，為上
        訴人所不爭執，且依原審勘驗時所拍現場照片觀之，系
        爭房屋為3 層樓高之水泥建築，該建物自起造至完工亦
        需相當之時日；再依起訴狀所載兩造住所為同址，及證
        人賴夢基、賴夢存、賴壬至在原審均證稱：蓋屋當時兩
        造是住在一起，相隔不遠等語，可知兩造確係毗鄰而居
        。則上訴人對於被上訴人興建系爭房屋而占用系爭土地
        乙情，應知之甚詳；是上訴人猶陳稱：被上訴人他們在
        系爭土地上蓋房子時，我並不知道，我是過了很久才知
        道云云，顯與事實不符，應非可採。
      (2)其次：
        (甲)證人賴夢基於原審證稱：系爭土地在未建屋之前是我
          們四兄弟分財產時分給我的土地，我不記得地號，分
          家到現在已經50年，四個人都有分，蓋屋範圍就是我
          們兄弟分財產時，一人分兩棟房子併排範圍，我不知
          道面積多少，房子的正身我分得一邊，原告（即上訴
          人）分得一邊，左右兩邊護龍分別給我的兩個弟弟一
          人一邊，系爭建物沒有超過我分配到土地範圍，當初
          分割時，不能為分割登記，後來可以登記時有登記給
          我，（系爭土地的錢是誰出的？）我10幾歲時父母就
          過世了，我大哥負責管理父母留下來的錢，中間還跟
          人家換了土地等語。又於本院審理時到庭證稱：「古
          坑鄉○○○段368 地號土地，是我們父親留給我們兄
          弟，在上訴人手中賣掉，因為它說那邊要住人不好，
          所以賣掉，那時家產都是由上訴人在掌控，他賣掉後
          ，再買其他田地，都是用他的名義登記買的，我們兄
          弟都沒有名義。後來全家族就搬到崁頭厝段412 －1
          號土地上蓋三合院，我與上訴人都分在正身的部分，
          而賴夢存、賴壬至都分配在兩側護龍部分，所以上訴
          人有將賴夢存、賴壬至分割出去登記給他們，至於我
          與上訴人占用的部分因為相毗鄰，所以上訴人沒有分
          配登記給我」等語。
        (乙)證人賴夢存於原審證稱：被告（即被上訴人）目前建
          屋的土地在49年的時候有分，那時幫我們分的證人都
          已經死了，目前被告建屋的地方是分給2 房賴夢基的
          地方，不知道地號，已經分割完了，所以我們都有權
          狀，之前原告分割給我們登記的，當時代書叫我們拿
          印章去辦，建屋的地方是分給賴夢基的，我也不知道
          為何不登記，權都是掌在我大哥手上。（地是何人出
          錢買的？）我父母早死，買賣都是原告一手處理，詳
          情如何我們都不知道，我們只負責賺錢，其他都是原
          告一手處理。我們同財共居，買這塊地我們應該也有
          出到錢等語。又於本院到庭證稱：「崁頭厝段368 地
          號土地，是上訴人賣出的，賣掉後，就搬到本案的土
          地上（412 －1 地號）。（問：412 －1 地號土地為
          何有分配給你，沒有分配給賴夢基？）因正身由老大
          及老二共有，老三與老四分給兩側護龍，為何會分這
          樣，是由上訴人決定的」等語。
        (丙)證人賴壬至於原審證稱：被告（即被上訴人）目前建
          屋的土地是分給被告父親賴夢基，他還有分得其他田
          地，但沒有其他可以建屋的土地，我們兄弟四人都有
          分得建屋的土地，我大哥分給大家，我大哥分最多，
          我們分家時有分配土地，說哪一塊分給誰，分割不是
          分家時辦的，是後來原告高興了就找我們一起辦分割
          ，我們的都登記好了，不知道為何賴夢基的沒登記，
          （購地的錢是何人出的？）我們之前同財共居時，我
          大哥買的，我們財產都在一起，我們也有出到錢，當
          時我們都還小，我們當初是買在其他的地方耕作，後
          來用那塊耕作地去跟人家換這塊土地，不是原告（即
          上訴人）用自己賺的錢來買地，是我們一起賺的錢等
          語。又於本院為到庭證稱：「（問：你本來不是住在
          368 地號土地上，為何搬到412 －1 號土地？）因為
          上訴人說368 號土地地理不好，所以搬到412 －1 地
          號土地。（問：搬去412 －1 時，你大哥在做什麼工
          作？）他只是分配工作而已，我們都是在種植菸葉」
          等語。
        是由上揭證人證述內容及原審卷附之古坑鄉○○○段36
        8 、412 －1 地號土地登記簿謄本（見原審卷第79－89
        頁）登記資料勾稽以觀，上訴人係於43年1 月間將渠等
        兄弟共有之祖產即古坑鄉○○○段368 地號土地出售後
        ，同時再以上訴人名義購得同段412 －1 地號土地，並
        於其上興建三合院，由兄弟四人同財共居於該處，嗣約
        略在民國49年間上訴人兄弟分爨，上訴人指定三合院兩
        側護龍位置分配予訴外人賴夢存及賴壬至占有使用，另
        該三合院建物正身部分則分由上訴人及被上訴人之父賴
        夢基，由渠等一人各占用一邊。直至75年5 月8 日上揭
        412 －1 地號土地因辦理分割增加412 －2 、412 －3
        、412 －4 、412 －5 、412 －6 、412 －7 、412 －
        8 地號等筆土地後，上訴人才於76年8 月14日以贈與為
        由，分將412 －4 、412 －6 地號土地依序登記為賴壬
        至之子賴茂敦及賴夢存之子賴茂松所有。而被上訴人父
        子則仍在原分配使用位置住居，直至83年間被上訴人才
        將原分配使用舊屋翻修新建成系爭建物並繼續使用該部
        分面積土地（即原判決附圖編號Ａ部分所示位置面積）
        迄今至灼。
      (3)又，證人劉新達於原審亦證稱：系爭建物是我所建的，
        前後蓋了差不多1 年，建屋過程中，沒有人出面阻止說
        不能蓋屋等語。此外，上訴人於原審亦陳稱：他們蓋房
        子時沒有經過我的同意，就直接蓋，我只是不好反對而
        已等語（見原審卷第145 頁）；另佐以上訴人於96年11
        月8 日始寄發存證信函通知被上訴人出面洽談解決占用
        系爭土地事宜等情，有上訴人所提出之存證信函在卷（
        見原審卷笫10、11頁）可查。足見上訴人於被上訴人長
        達1 年之建屋期間，均未為任何反對之意思表示，且於
        該屋建造完成之十多年來，亦長期容任此一占用系爭土
        地之事實存在。
    3.綜上各情以觀，系爭土地本即係上訴人與被上訴人之父賴
      夢基同財共居之地，嗣上訴人兄弟分爨時，上訴人不僅指
      定並同意系爭土地中如原判決附圖編號Ａ所示部分面積土
      地續由被上訴人家族成員占有使用迄今，期間幾長達50年
      之久，另被上訴人於83年間在系爭土地上建蓋系爭房屋時
      ，上訴人亦未曾為反對之表示，則由上揭各種特別情事，
      依一般社會之通念判斷，應可認為上訴人有默示同意被上
      訴人於系爭土地上如附圖編號Ａ所示部分興建房屋居住使
      用之意思至灼。從而，被上訴人辯稱：兩造間應已成立使
      用借貸之法律關係，伊具有占用系爭土地興建系爭建物之
      合法權源等語，自屬有據，應堪可採。
  (三)末按所有人對於無權占有或侵奪其所有物者，得請求返還之
    ，民法第767 條第1 項前段定有明文。本件上訴人既曾默示
    同意被上訴人於系爭土地上如原判決附圖編號Ａ所示部分興
    建房屋居住使用，則兩造自成立使用借貸契約，因之在該約
    定終止前，被上訴人繼續占有使用系爭土地自屬有正當權源
    。從而，上訴人本於所有權人之地位，依前開民法規定訴請
    被上訴人應將如原判決附圖編號Ａ所示部分建物拆除，並將
    該部分土地返還予上訴人，難認有據，不應准許。原審為上
    訴人敗訴之判決，及駁回其假執行之聲請，並無不合。上訴
    意旨猶仍指摘原判決不當，求予廢棄改判，自無理由，應予
    駁回。
  (四)本件事證已臻明確，兩造其餘攻擊防禦方法及所提之證據，
    與判決結果不生影響，不另論述，併此敘明。
五、據上論結，本件上訴為無理由，依民事訴訟法第436 條之1
    第3 項、第449 條第1 項、第78條，判決如主文。
中    華    民    國    98    年    9     月    9     日
                  民事第一庭  審判長法  官  紀文勝
                                    法  官  黃瑞井
                                    法  官  蔣得忠
以上正本係照原本作成。
本判決不得上訴。
中    華    民    國    98    年    9     月    9     日
                                    書記官  賴成育


司法院資訊處製作；財團法人民間司法改革基金會備份。
